臺灣臺中地方法院刑事判決　　　　　　　　　　　　九十二年度易緝字第三七一號
　　公　訴　人　臺灣臺中地方法院檢察署檢察官
　　被　　　告　丙○○
右列被告因詐欺案件，經檢察官提起公訴（八十七年度偵字第六六一八、第九一五五
號），本院判決如左：
    主  文
丙○○無罪。
    理  由
一、公訴意旨略以：被告丙○○係址設臺中縣大里市○○○○路二十一號「奕源工程
    有限公司」（下稱「奕源公司」）之現場實際負責人，且因奕源公司未申請支票
    ，乃以登記負責人韓華文（另經檢察官為不起訴處分確定）於臺中縣大里市農會
    所申請之個人支票，充當奕源公司清償貨款使用。詎丙○○明知奕源公司已無資
    力清償債務，竟基於意圖為自己不法所有之概括犯意，隱瞞該事實，連續：(一)自
    民國八十六年十月間起至八十七年二月間止，向址設臺中縣大里市○○路十五巷
    九之一號「盈宏五金行」（負責人甲○○）訂購五金材料數批，總價新臺幣（下
    同）五十八萬八千二百八十三元，丙○○並交付以韓華文為發票人名義人、面額
    十二萬零二百三十七元、票載日期八十七年一月二十五日之支票一張給甲○○，
    嗣於退票後，又於八十七年一月底，交付其所收取以張志忠（另經檢察官移由臺
    灣臺北地方法院併案審理）為發票人之面額四十七萬元之支票藉以清償貨款，然
    屆期提示則因印鑑不符遭退票，甲○○始知受騙；(二)自八十六年八月間起至同年
    十一月間止，連續向址設臺中縣太平市○○○路五十五號之「乙維工業股份有限
    公司」（下稱「乙維公司」，代表人丁○○），訂購鐵材浪板數批，總價二十萬
    零四千六百四十九元，並於八十六年十一月間交付發票人為簡錦標（另經檢察官
    為不起訴處分確定）、票載日期為八十六年十二月五日、面額十一萬一千四百八
    十元之支票，及發票人為韓華文、票載日期八十六年十二月二十日、面額二萬四
    千三百六十二元之支票各一張給乙維公司，嗣經提示遭退票，乙維公司始知受騙
    。案經甲○○及乙維公司訴請偵辦，因認被告所為係涉犯刑法第三百三十九條第
    一項之詐欺取財罪嫌等語。
二、公訴人認被告丙○○涉有又揭犯嫌，無非以：(1)右揭事實業據告訴人甲○○及乙
    維公司代理人蕭景耀於偵查中指訴甚詳；(2)依卷附臺中縣大里市農會八十七年十
    月八日函所附韓華文支票存款戶退票紀錄登記卡可知：被告所簽發韓華文之支票
    ，自八十六年十一月三日起即持續大量退票，後有註銷（按，非補足票款），而
    至八十七年一月二日遭拒絕往來，被告所經營之奕源公司自八十六年十月以前，
    清償貨款之經濟能力即出現問題，此亦為被告丙○○所明知，此從被告於偵查中
    亦坦承：奕源公司無申請支票，公司帳戶就是使用韓華文個人的票，韓華文的支
    票於八十六年十月中旬開始退票，於同年十一月十日拒絕往來等語，亦可證之；
    被告除隱瞞該事實外，並持續向甲○○及乙維公司訂貨直至八十七年二月間止，
    則被告訂貨之初即存有詐欺之不法意圖之情，應足認定；(3)此外，復有盈宏五金
    行出貨單影本九十八張、乙維公司出貨單影本五紙、支票及退票理由單影本各四
    紙附卷可稽等，為其主要之論據。
三、惟按，犯罪事實應依證據認定之，無證據不得認定犯罪事實。又不能證明被告犯
    罪者，應諭知無罪之判決，刑事訴訟法第一百五十四條第二項、第三百零一條第
    一項分別定有明文。訊據被告丙○○對於起訴書所指：(1)其為奕源公司之現場負
    責人；(2)其自八十六年十月間起至八十七年二月間止，陸續向「盈宏五金行」負
    責人甲○○訂購五金材料總價達五十八萬八千二百八十三元，並曾交付以韓華文
    為發票人名義人、面額十二萬零二百三十七元、票載日期八十七年一月二十五日
    之支票一張，嗣於退票後，又於八十七年一月底，交付以張志忠（按：即「汯宇
    企業社」）為發票人之面額四十七萬元之支票一張以清償貨款，然屆期提示亦因
    印鑑不符而遭退票；(3)其另自八十六年八月間起至同年十一月間止，向「乙維公
    司」訂購鐵材浪板數批，總價達二十萬零四千六百四十九元，並於八十六年十一
    月間交付發票人為簡錦標、票載日期為八十六年十二月五日、面額十一萬一千四
    百八十元之支票，及發票人為韓華文、票載日期八十六年十二月二十日、面額二
    萬四千三百六十二元之支票各一張給乙維公司，嗣經提示亦均遭退票等情，均坦
    承不諱，惟堅詞否認有何公訴意旨所指之詐欺犯行，辯稱：(1)伊係因遭同昌工程
    行倒債，才無法給付積欠告訴人之貨款；(2)伊向告訴人訂貨之時，公司尚在正常
    營運，且另有二、三筆工程正在進行，依當時工程進度來看，原應有其他收入可
    支應貨款；(3)張志忠支票部分，係伊收來的客票，伊不知道支票有發票人印鑑不
    符的情形等語。
四、經查：
  (一)告訴人之指述及所提出之出貨單及支票與退票理由單等資料，僅足以證明被告有
    債務不履行之事實：
    被告丙○○前開坦承之部分，固據告訴人甲○○及乙維公司之代表人與代理人丁
    ○○及蕭景耀於檢察官訊問中指述明確，並有甲○○提出之出貨單影本十七紙、
    支票及退票理由單各二紙、奕源公司變更登記事項卡影本（附於偵字第六六一八
    號卷）、乙維公司提出之出貨單、請款明細表、支票及退票理由單各二紙在卷可
    佐附於偵字第九一五五號卷），而堪採信屬實。惟前揭證據資料，僅足以證明被
    告有積欠貨款之事實，至被告於向告訴人訂貨之時，是否即有不法所有之意圖及
    詐欺之故意，被告既否認犯罪，仍應依憑其他客觀之證據資料加以認定。
  (二)而查：
    1.被告丙○○向「盈宏五金行」（負責人甲○○）及「乙維公司」訂貨，並非全
      未付款，而係已為部分之支付，此業據告訴人甲○○及告訴代理人蕭景耀於檢
      察官訊問中分別供陳：「他總共訂八十多萬元的款，已給的有二十幾萬元」、
      「總共訂七、八萬元左右，已付清，之後訂的就退票」（見偵字第九一五五號
      卷第三十三頁檢察官訊問筆錄）；
    2.從系爭支票之使用、退票紀錄及退票後註銷情形觀之：
      (1)韓華文之臺中縣大里市農會支票存款帳戶（帳號：000000000號）
        係由被告丙○○使用，並由韓華文授權被告以其名義簽發一節，業據韓華文
        於檢察官訊問中證述甚詳（見偵字第九一五五號卷第十八頁、偵字第六六一
        八號卷第四十六頁），是被告就韓華文支票之取得上，來源並無問題。而韓
        華文之支票係於八十六年十一月三日時，始有退票之紀錄，並自八十六年十
        一月十五日起，有大量退票之情形，惟迄八十六年十二月二十三日前，被告
        仍有努力為註銷退票紀錄之行為，且韓華文之上開帳戶，係至八十七年一月
        三日始成為拒絕往來戶，此可參臺中縣大里市農會以九十三年五月二十六日
        里農信字第九三○一五七五號函提供之韓華文支票存款帳戶資料甚明（附於
        本院易緝卷(二)）。然被告所交予告訴人甲○○之韓華文名義支票（面額十二
        萬零二百三十七元、票載發票日期八十七年一月二十五日），其交付之時間
        點為八十六年十月間（參偵字第六六一八號第九頁反面告訴人甲○○提出之
        告訴狀），尚在韓華文之支票存款帳戶開始有退票紀錄之前，難謂被告該時
        已有詐欺告訴人甲○○之犯意。另乙維公司告訴代理人蕭景耀稱：「丙○○
        在八十六年八月份到十一月份間，總共向我訂好幾批浪板，開支票給我（隔
        月的票）‧‧‧」，則被告交予乙維公司之該張韓華文名義支票（面額二萬
        四千三百六十二元、票載發票日期八十六年十二月二十日），當係在八十六
        年十一月間即已交付（確切之交付時日不明），該時韓華文之支票存款帳戶
        始陸續出現退票之情形，而被告迄八十六年十二月十一日前，仍有繼續存現
        以供執票人提示兌現之行為（參前開大里市農會提供資料中之交易明細紀錄
        ），參酌其於此期間亦努力為註銷退票紀錄之情，不能認被告於交付乙維公
        司韓華文名義之支票時，即有詐欺行為之犯意存在。
      (2)簡錦標之臺中市第六信用合作社支票存款帳戶（帳號：五五八五─一）係由
        被告丙○○使用，並由簡錦標授權被告以其名義簽發一節，亦據簡錦標於檢
        察官訊問中證述甚詳（見偵字第九一五五號卷第四十五頁），是被告就簡錦
        標支票之取得上，來源亦無問題。而簡錦標之支票，雖自八十六年七月十五
        日起，即有退票之紀錄，並至八十六年十一月二十八日時成為拒絕往來戶，
        惟迄八十六年十一月三日時，絕大多數之退票紀錄仍因被告之清償行為而註
        銷，且被告至八十六年十一月十三日前，仍有存現以供執票人提示兌現之行
        為，此參聯信商業銀行營業部以九十三年五月二十七日（九三）聯信營字第
        一四五號函檢送之該支票存款帳戶資料（附於本院易緝卷(二)）甚明。而被告
        交予乙維公司之簡錦標名義支票（面額十一萬一千四百八十元之支票、票載
        日期八十六年十二月五日），交付時間亦應在八十六年十一月間（參前述；
        惟確切之交付時間點亦不明），衡諸上情，被告雖已有週轉困難之情形，但
        尚非無力或無意清償債務，是依部分之證據資料，亦難遽認被告原有詐欺乙
        維公司之意。
      (3)另被告於八十七年一月底，所交付予告訴人甲○○之張志忠（汯宇企業社）
        支票，雖有印鑑不符而遭退票之情形，惟亦無任何積極證據足以顯示被告於
        交付該張支票時，即知該張支票將退票之事實存在，是亦無從無為不利於被
        告之認定。
  (三)再被告雖持續向告訴人甲○○經營之「盈宏五金行」進貨至八十六年二月間，惟
    依甲○○提出之簽收單顯示：簽收之人非僅被告一人，則被告稱：「奕源公司」
    當時尚在營運，應非無據。再依一般之商業經營情形，未有初遇週轉不靈即放棄
    經營者，而此時，經營人為求企業繼續經營與運轉所為之交易行為，非皆可認為
    必有詐欺之犯意存在；再以被告所從事之事業為工程業言，如遇週轉困難，其所
    應採行者，並非放棄已施作之部分工程，無寧應係將已進行之工程施作完畢、獲
    取報酬，方能清償其所積欠之債務、提昇其償債之能力，是亦不能從事後之觀點
    ，由部分債務人終未能獲得清償一節，反推認行為人仍有詐欺之行為存在。本件
    被告丙○○稱其遭「同昌工程行」陳泳同積欠工程款，致影響及於其對於告訴人
    甲○○及乙維公司貨款之清償，早據其於偵查中提出律師函影本一份（附於偵字
    第六六一八號偵查卷第四十一頁），並有工程合約書影本一份附卷可佐（附於本
    院易緝(二)卷第十四頁以下），是其所述，尚非全然無憑。而綜觀全部上情，被告
    應係於陸續向告訴人二人訂貨期間，逐漸出現資金週轉困難之情形，終致無法清
    償貨款，並非於訂貨之初，即無清償之意與清償之能力。
  (四)且從被告於債務不履行後之所得財產資料觀之（資料期間為八十八年至九十二年
    ；附於本院易緝(二)卷），亦無任何有所得、財產足敷一次或分期清償債務而不清
    償之情形存在，應認被告確無逃避債務之意，由此亦得與前述其原無詐欺犯意之
    情形相佐。
  (五)綜上所述，本件並無任何積極證據足認被告確有詐欺告訴人甲○○與乙維公司之
    主觀犯意與客觀行為存在，揆諸首揭法條意旨，即應為其無罪判決之諭知。
五、退併辦部分：
  (一)臺灣臺中地方法院檢察署(1)八十八年度偵字第二二五四二號偵查案件及(2)八十九
    年度偵字第三九○四號偵查案件併辦意旨認：(1)被告丙○○與古仲遠、蔡春林三
    共同意圖為自己不法之所有，並基於概括犯意，於八十八年四月份由「力揚營造
    工程有限公司」（下稱「力陽公司」）古仲遠出面，委請告訴人黃福財（協成鐵
    工廠負責人）代為訂購鐵材並代墊貨款，合計金額達一百萬五千六百九十三元，
    嗣告訴人黃福財向向力揚公司請款，古仲遠交付以「寶山工程有限公司」為發票
    名義人之支票二紙，惟屆期提示均遭退票，事後前往力揚公司請款，古仲遠則稱
    該項買賣行為皆由被告丙○○與蔡春林所為；(2)被告丙○○為「寶山工程有限公
    司（下稱「寶山公司」）之實際負責人、蔡春林為寶山公司之董事，二人明知已
    無支付之能力，竟仍於八十八年五、六月間，以寶山公司之名義，向告訴人乙維
    公司購買捲門鋼鐵，總價達七萬一千四百六十三元，並開立支票一紙以支付貨款
    ，不意告訴人屆期提示竟遭退票，嗣後並逃匿無蹤；上開二案件被告丙○○所涉
    詐欺取財之罪嫌，與本案業經起訴之部分，具有連續犯之裁判上一罪關係，應為
    起訴效力所及等語。
  (二)惟查，被告丙○○經起訴之部分，既經本院認應為無罪之判決，已如前述，則與
    前開併辦意旨所指之部分，無何連續犯之裁判上一罪關係可言，本院自無從併辦
    ，應退由檢察官另行處理。
據上論斷，應依刑事訴訟法第三百零一條第一項，判決如主文。
本案經檢察官乙○○到庭執行職務。
中      華      民      國    九十三    年      六      月    二十一    日
                          臺灣臺中地方法院刑事第六庭
                              審判長法  官  夏一
                                    法  官  簡源希
                                    法  官  鄧敏雄
右正本證明與原本無異。
如不服本判決，應於送達後十日內向本院提出上訴狀（須附繕本），上訴於臺灣高等
法院臺中分院。
                                    書記官
中    華    民    國      九十三      年       七       月      一      日
